最高法院刑事判決　　　　　　　　　　　　　　　九十三年度台上字第四一九一號
　　上　訴　人　甲○○
　　　　　　　　　　　　樓
　　　　　　　　乙○○
　　　　　　　　　　　　五樓
　　右　一　人
　　選任辯護人　簡安頓律師
右上訴人等因傷害致人於死案件，不服台灣高等法院中華民國九十年九月二十七日第
二審更審判決（八十九年度上更(一)字第一一三一號，起訴案號：台灣台北地方法院檢
察署八十六年度偵字第九六八二號），提起上訴，本院判決如左：
    主  文
上訴駁回。
    理  由
按刑事訴訟法第三百七十七條規定，上訴於第三審法院，非以判決違背法令為理由，
不得為之。是提起第三審上訴，應以原判決違背法令為理由，係屬法定要件。如果上
訴理由狀並未依據卷內訴訟資料，具體指摘原判決不適用何種法則或如何適用不當，
或所指摘原判決違法情事，顯與法律規定得為第三審上訴理由之違法情形，不相適合
時，均應認其上訴為違背法律上之程式，予以駁回。本件上訴人甲○○上訴意旨略稱
：(一)、茍如原判決所認，乙○○係持螺絲起子刺被害人劉天平，何以劉天平身體並無
任何兇器刺傷或裂傷？足見原判決採為事實認定所憑之證據，與卷證資料不相符合，
有證據上理由矛盾之違法。又告訴人劉綜倚雖受有裂傷之傷害，尚不足以據為推論乙
○○確有持螺絲起子亂刺劉天平之情事，原判決之認定，顯為憑空推測，有悖證據法
則。(二)、告訴人就案發之地點於告訴時尚且為不實之陳述，則就其案發當日於三、四
分鐘內發生之經過情形所為之指訴內容究否事實，即非無疑。茍告訴人於警訊之初所
為不利甲○○之指述為真，何以僅由乙○○與其成立和解，賠償損害，甲○○僅列為
見證人？又乙○○與甲○○非屬至親，且第一審即判處乙○○有期徒刑七年二月，何
至一意迴護甲○○？凡此疑竇均待究明，原判決竟為甲○○不利之認定，有違經驗法
則及證據法則。(三)、以拳頭毆人致死是否可能外表無腫脹，皮下亦無任何出血？有待
究明，甲○○於原審以法務部法醫研究所民國九十年七月十三日法醫所九十理字第一
二七七號函係出自原鑑定人之研判意見，恐難期公正為由，而列載鑑定事項，請求原
審送請台灣大學附設醫院再為鑑定，以期發現真實，非顯無調查之必要，然原審未予
調查，且未於判決內說明不予調查之理由，有應於審判期日調查之證據而未予調查之
違法等語。上訴人乙○○上訴意旨略稱：(一)、原判決事實欄未記明上訴人等在台北市
二處所喝酒之時間、酒量及劉天平酒精之濃度暨其酒醉程度，且未調查劉天平之身體
狀況及其倒地碰頭是否亦屬「外傷性」之死因，而劉天平頭部經解剖結果並無任何外
傷，豈能遽認劉天平之死因係乙○○所加害。(二)、原判決認乙○○因劉天平在車內開
玩笑說甲○○那麼晚回家，會被老婆踢出來等語，甲○○因而心生不滿萌生犯意傷害
劉天平等情，但此事實並無證據可以證明。(三)、因劉天平酒醉第二次出手打乙○○時
，動作不能自如，發生站立頭碰車頂且大動作出手結果，車身大動搖，導致駕駛人乙
○○不能控制方向盤，車頭歪進對向車道，差一點碰到相會而閃過之計程車，甲○○
為求安全，乃叫乙○○將車駛至路旁以免發生事故，並非對於打架傷害有何動機，亦
無犯意聯絡可言。卷查乙○○、甲○○及劉綜倚等之筆錄，均無「停車」係為了「共
同傷害之犯意聯絡」之供述，原判決於毫無證據及任何被告之自白，或被害人指訴依
據下，認定上訴人等有共同犯意之聯絡，有判決不依證據之違法。(四)、原判決在毫無
事證下，認上訴人等客觀上均能預見如共同毆打劉天平，有因而致劉天平發生死亡加
重結果之可能，顯然違背論理法則及證據裁判主義。依原判決認定之事實，乙○○與
甲○○之行為態樣迥異，且乙○○之行為與鑑定意見所指「外傷性頭部傷害，造成廣
泛性蜘蛛膜出血，導致腦死」之劉天平死因無關，乙○○之行為不足以導致劉天平發
生死亡之結果。乙○○為了自衛手持下車熄火拔出之車子鑰匙抵擋揮動，致劉綜倚因
太靠近而受傷，其傷痕均係鑰匙尖端在抵擋揮動時所造成甚明，原審未究明其傷係何
物所致，遽認係乙○○拿螺絲起子所傷，尚嫌速斷。況劉天平身上所受之傷，無一為
車鎖匙或所謂起子形成之傷痕甚明，而在場目睹之劉綜倚於警訊時前後二次皆稱乙○
○無打其父頭部，乙○○怎能成立傷害致人於死加重結果犯之共同正犯？原判決之認
定顯與事實不符。(五)、乙○○與劉天平並沒有爭執，原判決認乙○○心生不滿，與事
實不符。又乙○○與甲○○係個別下車，乙○○深怕被酒醉之劉天平毆打，下車後即
快跑，原判決未就乙○○有利之事證，予以注意調查，違反刑事訴訟法第二條第一項
之規定。(六)、劉綜倚於警訊、偵查中之供述前後不一，且劉天平身上並無螺絲起子造
成之刺傷，原判決驟然引用與事證不符之劉綜倚所為推測之詞，為乙○○論罪之依據
，與事實不符，其調查猶有未盡。(七)、劉天平當時已酒醉，走路搖搖擺擺，乙○○下
車即跑開，劉天平不致打到乙○○，怎能發生互毆，所謂互毆乃指劉綜倚與乙○○之
事，劉綜倚之陳述並不能證明乙○○有傷害其父劉天平之事實，足見原判決事實之認
定，與理由之說明相矛盾。(八)、劉綜倚、劉天平並非同一時間、同一方向下車，而係
各自由各方左右車門，分別下車，劉綜倚下車看到劉天平時，劉天平已倒在車前五、
六步，乙○○陳述之互毆情節，不能證明係乙○○毆打劉天平。至甲○○所稱劉氏父
子衝出車門，與乙○○互毆，因甲○○係坐在車內右側座位，與劉綜倚同靠右側各自
獨立之車門位置，並非與劉天平同時下車，甲○○下車時間與劉綜倚相同，其視線看
不到劉綜倚、劉天平與乙○○三人詳情，故其前開所稱與乙○○互毆，應係指劉綜倚
與乙○○之互毆而言，由其供詞並無「二人皆與乙○○互毆」字句，可資證明。從而
原判決引用前開具有重大瑕疵之供述，不能證明乙○○加害劉天平甚明。(九)、台灣高
等法院檢察署法醫中心（以下簡稱法醫中心）研判劉天平之死因為「外傷性頭部受傷
造成廣泛性蜘蛛膜下腔出血，導致腦死，其形成原因係鈍力性傷害」。所謂外傷性頭
部受傷，在劉天平於車內亂動站立打人時，硬碰車頂鐵板及出車門後，二次倒地頭部
碰到路面硬體之水泥或磚造人行道，皆不能排除造成其廣泛性蜘蛛膜下腔出血，原判
決亦將此事由認屬於「死亡原因之競合」，而前述法醫中心九十年七月十三日法醫所
九０理字第一二七七號函亦載明「頭部撞擊車頂……很少以廣泛性蜘蛛膜下腔出血表
示」，指出碰車頂、跌倒為不排除構成本案死因，故明文用「很少」而非「絕無」。
足見其研判並非對死因係用拳頭毆打為肯定之研判，證據力之不肯定性，顯有重大瑕
疵。原審疏未傳訊鑑定或研判之人，到庭說明或提出其研判之依據或在醫學上之論文
或腦部傷害之專門著作，復無使被告或辯護人詰問鑑定之疑點、或提出問題研判，有
違刑事訴訟法第一百六十六條第一項之規定，既未給予當事人或辯護人詰問之機會，
亦未於判決內明何以不傳喚鑑定人或研判人之理由，亦有判決不載理由之違法。又
被害人劉天平並無頭皮下瘀血或紅腫現象，如認其頭部廣泛性蜘蛛膜下腔出血，係遭
上訴人等毆打所致，與小學生打架傷及頭部會形成瘀血及腫包之一般生活經驗有違，
原判決竟以法醫中心所為不合事實，用語含糊不清，不能肯定之鑑定研判意見，作為
論罪之依據，顯然違背論理法則，難謂適法等語。
惟查：採證認事係屬事實審法院之職權，而法院憑以認定犯罪事實之證據，並不以直
接證據為限，即綜合各種直接、間接證據，本於推理作用，為其認定犯罪事實之基礎
，如不違背經驗法則與論理法則，亦非法所不許。原判決依憑告訴人劉綜倚於警訊、
檢察官偵查中之部分指訴，卷附乙○○、劉綜倚二人之診斷證明書、被害人劉天平之
診斷證明書、相驗屍體證明書、驗斷書、台灣高等法院檢察署法醫中心高檢醫鑑字
第０二六九號鑑定書、台灣高等法院檢察署八十六年十一月二十六日檢英醫字第一一
五０三號函、法務部法醫研究所九十年七月十三日法醫所九０理字第一二七七號函，
並審酌甲○○、乙○○分別於警訊、檢察官偵查中之部分供述等證據，為綜合之判斷
，認上訴人有原判決事實欄所載之犯行，因而撤銷第一審論處乙○○傷害人之身體，
因而致人於死罪刑，並諭知甲○○無罪之判決，改判論處其二人共同傷害人之身體，
因而致人於死罪刑。已詳其調查證據之結果及證據取捨並認定犯罪事實之理由，且
對於上訴人二人否認犯罪所辯各節均不足採信；告訴人劉綜倚於和解後在事實審偵審
中陳稱當日沒有看到甲○○、乙○○二人毆打攻擊伊父頭部等語，係和解後迴護上訴
人等之詞，亦無可採，詳加說明指駁。並明乙○○及其選任辯護人提出照片五件請
求再勘驗當日駕駛之廂型車及勘驗現場，核無必要，而不予勘驗之理由。所為論斷均
有卷存證據可資覆按，就形式上觀察，要無採證認事違背經驗法則、論理法則，或其
他違背法令之情形，尚難任意指摘為違法。刑事訴訟法第一百六十六條第一項規定，
當事人、代理人、辯護人及輔佐人聲請傳喚之證人、鑑定人，於審判長為人別訊問後
，由當事人、代理人或辯護人直接詰問之，被告如無辯護人，而不欲行詰問時，審判
長仍應予訊問證人、鑑定人之適當機會。又我國刑事訴訟法除選任自然人充當鑑定人
外，另設有機關鑑定制度，即法院或檢察官得囑託醫院、學校或其他相當之機關、團
體為鑑定，或審查他人之鑑定，其鑑定程序並準用刑事訴訟法第二百零三條至第二百
零六條之規定，此項機關之鑑定，如由實施鑑定或審查之人為言詞報告或說明，則準
用同法第一百六十三條第一項、第一百六十六條至第一百六十七條之七、第二百零二
條之規定，同法第二百零八條規定甚明。是如非當事人聲請之鑑定，且鑑定機關所提
出之文書報告，內容已臻明瞭，而法院並未命實施鑑定之自然人為言詞報告或說明時
，即無準用第一百六十六條第一項有關詰問或詢問鑑定人之問題。本件檢察官督同法
醫師相驗、解剖被害人屍體後，依職權送請當時台灣高等法院檢察署法醫中心（即法
務部法醫研究所前身）鑑定被害人之死因，經該中心提出高檢醫鑑字第０二六九號
鑑定書為報告，事實審法院綜合該報告及台灣高等法院檢察署八十六年十一月二十六
日檢英醫字第一一五０三號函、法務部法醫研究所九十年七月十三日法醫所九０理字
第一二七七號函等證據，認報告之內容已明，而上訴人等於事實審各審判期日調查前
開證據時，對於鑑定報告之內容，均表示無意見，並未聲請傳喚鑑定機關實施鑑定之
人員詢問報告，有事實審各審判筆錄可稽，原審既未傳喚鑑定機關實施鑑定之人員到
庭報告或說明，即無準用刑事訴訟法第一百六十六條第一項詰問或詢問鑑定人之問題
，自不得於嗣後任意指摘原審未傳訊鑑定機關實施鑑定之自然人為言詞報告，有礙上
訴人等對於鑑定人之詰問權，而執為上訴第三審之適法理由。又原判決理由二之(三)已
說明就前開證據調查之結果，為綜合判斷，認上訴人等有原判決所載犯行之心證理由
，其論斷並非無據，難認與一般日常生活經驗之定則或論理法則有違，要無判決理由
不備、理由矛盾、調查未盡或違背證據法則之違法情形可言。至上訴人等與被害人二
次喝酒之時間及酒量如何，案發時劉天平體內酒精之濃度及酒醉程度如何，並不影響
原判決事實之認定及判決之結果，原審縱未詳加調查認定，難謂違法。又原審認事證
已明，未再送請台灣大學附設醫院重複鑑定被害人之死因，亦難認有應於審判期日調
查之證據而未予調查之違法，均不得執為上訴第三審之適法理由。上訴人等其他上訴
意旨，並未依據卷內訴訟資料指摘原判決有何具體違背法令之情形，徒憑己見，就原
審採證認事及對於證據證明力判斷職權之適法行使，並原判決已明白論斷之事項，仍
執前詞，任意指摘原判決違法，或就乙○○有無持螺絲起子傷害劉天平及上訴人二人
間有無傷害之犯意聯絡等事項，重為單純事實之爭辯，核與法律規定得為第三審上訴
理由之違法情形，不相適合。應認上訴人等之上訴違背法律上之程式，予以駁回。
據上論結，應依刑事訴訟法第三百九十五條前段，判決如主文。
中　　　華　　　民　　　國　　九十三　　年　　　八　　　月　　 十二 　　日
                              最高法院刑事第十二庭
                                  審判長法官  陳　正　庸
                                        法官  賴　忠　星
                                        法官  王　居　財
                                        法官  張　清　埤
                                        法官  林　開　任
      右正本證明與原本無異
                                              書  記  官
中　　　華　　　民　　　國　　九十三　　年　　　八　　　月　　 二十 　　日
                                                                        Ｋ
